臺灣高等法院民事判決　　　　　　　　　 96年度上字第167號
上　訴　人　 丙○○○
兼訴訟代理人 戊○○（原名陳賢聰）
被上　訴人　 乙○○
訴訟代理人　 甲○○
　　　　　　 丁○○
上列當事人間損害賠償事件，上訴人對於中華民國95年12月19日
台灣板橋地方法院95年度訴字第101號第一審判決提起上訴，本
院於96年4月10日言詞辯論終結，判決如下：
    主      文
上訴駁回。
第二審訴訟費用由上訴人負擔。
    事實及理由
一、上訴人起訴主張：被上訴人（即上訴人戊○○之父）前於民
    國（下同）91年10月15日書立贈與同意書將其所有坐落之台
    北縣板橋市○○段第564地號土地應有部分16分之1及其地上
    建物即門牌號碼為台北縣板橋市○○路○段357號1樓房屋應
    有部分4分之1（下稱系爭房地）贈與上訴人丙○○○（即上
    訴人戊○○之妻），並於91年10月29日完成登記；上訴人丙
    ○○○又於92年5月22日將系爭房地贈與上訴人戊○○ 。詎
    被上訴人因受訴外人即其四女甲○○之煽動，於91年12月11
    日就贈與事件聲請調解，進而提起撤銷贈與訴訟（下稱系爭
    撤銷贈與訴訟），嗣經原法院以92年度訴字第2460號駁回其
    訴，上訴人提起上訴後，復經本院以93年度上易字第1078號
    駁回上訴確定在案。被上訴人因提起系爭撤銷贈與訴訟，致
    上訴人戊○○原有之精神分裂症病情更加嚴重，精神苦不堪
    言，而受有精神上之損害，依民法第195條第1項規定，被上
    訴人自應賠償上訴人戊○○精神慰撫金新台幣（下同）920,
    266元 。又被上訴人曾於91年10月16日書立同意書（下稱系
    爭同意書），同意系爭房屋租金自產權過戶畢起，按產權應
    有部分分配租金，惟該屋於91年7月26日即租予他人，租期1
    年（至92年7月25日為止） ，每月租金為85,000元，並於租
    約訂立後，即由房客以簽發12張面額為85,000元之支票交予
    被上訴人 ，其中自91年10月29日起至92年5月21日止租金共
    143,791元，應由上訴人丙○○○收取，另自92年5月22日起
    至92年7月25日止之租金共44,625元 ，則應由上訴人戊○○
    收取，然以上合計188,416元之租金卻為被上訴人所收取，
    則其顯受有不當得利，自應返還伊等該租金款項。另被上訴
    人於系爭撤銷贈與訴訟期間，向原法院聲請假處分，禁止上
    訴人戊○○將系爭房屋應有部分為讓與、設定抵押、出租及
    其他一切處分行為，致系爭房屋未能出租 ，自92年10月9日
    上開假處分登記日起，至94年9月7日撤銷假處分登記日止，
    所損失之房租共488,750元 ，被上訴人聲請上開假處分已構
    成侵權行為。為此依侵權行為、不當得利等法律關係為本件
    請求，並聲明：被上訴人應給付上訴人等1,597,432元。
二、被上訴人則以：上訴人張聰賢於系爭撤銷贈與訴訟期間並無
    身體狀況欠佳無法工作之情形，其請求精神賠償，於法無據
    。又伊贈與上訴人系爭房地係附條件之贈與，亦即房租應由
    伊收取以為養老，房租已預收1年期票（即91年7月26日至92
    年7月25日），待租約期滿後 ，如有出租，再由上訴人戊○
    ○收取租金 ，故自91年10月29日起至92年7月25日止之租金
    ，本係伊生活養老之用，自無不當得利之情形。而系爭同意
    書上簽名雖為伊所寫，但係上訴人以詐欺之方法，藉伊視力
    不佳看不清楚內載文書，惡意欺瞞內容而簽署，該同意書內
    容自屬無效。再者上訴人戊○○受假處分執行之標的為系爭
    房地，而系爭房地乃伊之全體子女同意伊出租收益供養老使
    用，上訴人戊○○自無損害可能。且系爭房地既為共有物，
    則其使用、收益依法須共有人全體同意，上訴人戊○○僅為
    共有人之一，無從單獨為之，故無損害發生之可能。又伊及
    甲○○曾以存證信函告知上訴人戊○○將於92年9月16日針
    對系爭房屋之出租及租金問題進行調解，但上訴人戊○○均
    置之不理，亦未到場，致系爭房屋無法出租，乃可歸責於上
    訴人戊○○。況上訴人戊○○自受贈系爭房地後迄今拒繳水
    電費，致水電均已切斷，自無出租之意思甚明。又縱認上訴
    人戊○○受有損害，惟其依法須扶養伊，且其於上開假處分
    案件中亦自陳願意每月支付5,000元之扶養費 ，則自系爭房
    屋租期屆滿翌日 （即92年7月26日）起至94年10月26日止，
    上訴人戊○○應支付伊扶養費135,000元 ；又上訴人戊○○
    前向伊借款6萬元 ，迄今尚未歸還，則伊於上列金額範圍內
    主張抵銷等語，資為抗辯。
三、原審駁回上訴人之訴，上訴人不服，提起上訴，聲明為：(一)
    原判決廢棄。(二)被上訴人應給付上訴人丙○○○143,791元
    及給付上訴人戊○○1,453,641元。被上訴人則聲明：上訴
    駁回。
四、兩造不爭執之事項：
  (一)上訴人於91年10月15日書立贈與同意書將系爭房地贈與上訴
    人丙○○○；系爭房地於91年10月29日以贈與為原因，移轉
    登記予上訴人丙○○○，上訴人陳阿烈復於92年5月22日以
    相同原因移轉予上訴人戊○○。
  (二)被上訴人於91年7月26日將系爭房屋租予第三人顏慶有，租
    期一年（即自91年7月26日起至92年7月25日止），每月租金
    85,000元。承租人於訂約時即簽發12張面額均為85,000元之
    支票交予被上訴人，由被上訴人按月兌領，其中自91年10月
    29日起至92年7月25日止兌現領得之租金 ，被上訴人迄未交
    予上訴人2人 。另系爭房屋於上開租約到期後並未續租，迄
    今亦未再出租予他人。
  (三)被上訴人於91年12月11日就兩造間撤銷贈與事件聲請調解，
    進而提起民事訴訟，經原法院以92年度訴字第2460號駁回其
    訴，經上訴人提起上訴，復經本院以93年度上易字第1078號
    駁回上訴而確定。
  (四)被上訴人曾向原法院聲請對系爭房地為假處分，經原法院以
    92年度裁全字第6387號裁定於被上訴人為上訴人戊○○供擔
    保後，上訴人戊○○對其所有系爭房地不得為讓與、設定抵
    押 、出租及其他一切處分行為，並於92年10月9日完成查封
    登記。嗣因被上訴人聲請撤回執行，原法院民事執行處乃以
    91年9月7日板院通92執全明字第2790號囑託塗銷查封登記書
    ，囑託台北縣板橋地政事務所辦理塗銷查封登記。
  (五)上訴人戊○○於94年10月16日經長庚紀念醫院診斷患有情感
    性精神分裂症，症狀不穩定，宜於門診持續追蹤治療。
  (六)被上訴人曾於91年8月5日匯款6萬元至上訴人戊○○之彰化
    銀行蘆洲分行帳戶。
五、兩造爭執之事項：(一)上訴人戊○○主張其因被上訴人提起撤
    銷贈與訴訟，致其無法工作，並受有精神上之損害，是否符
    合民法第195條第1項之法定要件？(二)被上訴人收取自91年10
    月29日起至92年7月25日止之房屋租金 ，是否有法律上之原
    因？(三)上訴人戊○○主張被上訴人以聲請假處分之方式致系
    爭房地無法出租，因而蒙受無法出租之損害，是否有理？(四)
    被上訴人主張以其對上訴人戊○○之扶養費債權及借款返還
    債權，與上開債務抵銷，是否有理？經查：
(一)、精神慰撫金部分：
(1)、按不法侵害他人之身體、健康、名譽、自由、信用、隱私、
    貞操，或不法侵害其他人格法益而情節重大者，被害人雖非
    財產上之損害，亦得請求賠償相當之金額，民法第195 條第
    1項前段定有明文 。本件上訴人戊○○既主張被上訴人有不
    法侵害其身體、健康、名譽、自由、信用、隱私、貞操，或
    不法侵害其他人格法益而情節重大之事實，即應就被上訴人
    有何故意或過失行為、其上開權利或其他人格法益受到何種
    侵害，及其間是否具有因果關係等事實，負舉證責任。
(2)、本件上訴人戊○○主張其因被上訴人提起系爭撤銷贈與之訴
    而受有精神上之損害等情，固據其提出診斷證明書一紙及該
    案之判決書各一份為證 （原法院94年度重調字第186號卷第
    30-36頁） 。然上開診斷證明書僅能證明其於94年10月16日
    當時經診斷患有情感性精神分裂症，症狀不穩定，宜於門診
    持續追蹤治療等情而已，並不足以證明此病症係因被上訴人
    提起系爭撤銷贈與訴訟而起，況上訴人戊○○自認已於系爭
    撤銷贈與訴訟之前即患有精神分裂症等語 （原審卷第16頁）
    ，足見其精神狀況不佳為系爭撤銷贈與訴訟前即已存在之事
    實而非因該訴訟而起；再者，被上訴人所提之該訴訟究竟侵
    害上訴人戊○○何種權利，上訴人戊○○迄未加以說明，自
    難認定被上訴人提起該訴訟有導致上訴人戊○○精神受侵害
    之事實。
(3)、次按人民有請願、訴願及訴訟之權，憲法第16條定有明文，
    而所謂訴訟權者，乃人民於權利受損害時，得向法院提起訴
    訟，請求為一定裁判之手段性的基本權利，國家為達成此項
    保障人民訴訟權之任務，應提供適當之制度保障，其中民事
    訴訟為關於民事上法律關係之爭訟，人民於其私法上之權利
    受私人之侵害時，即請求法院為一定裁判之爭訟，倘其基於
    就兩造私權間之爭執具有合理的懷疑，並認有起訴之必要，
    自得提起訴訟以保障其私權，尚難僅因其訴訟後受敗訴判決
    之結果，即謂其為不法侵害他人權利，否則即無從保障其受
    憲法保障之基本權利。而本件被上訴人所提之撤銷贈與之訴
    雖經敗訴確定在案，但經審視其起訴理由，並非毫無爭執之
    處，被上訴人提起該訴訟，核屬正當權利之行使，尚難僅因
    其受敗訴判決即謂其提起該訴訟係構成侵權行為，是上訴人
    戊○○此部分之主張，應屬無據。
(二)、不當得利之租金部分：
(1)、按無法律上之原因而受利益，致他人受損害者，應返還其利
    益。雖有法律上之原因，而其後已不存在者，亦同，民法第
    179條定有明文。
(2)、本件被上訴人於91年7月26日將系爭房屋出租予第三人顏慶
    有，租期一年（即自91年7月26日起至92年7月25日止），每
    月租金85,000元。承租人於訂約時即簽發12張面額均為85,0
    00元之支票交予被上訴人，由被上訴人按月兌領等情，為兩
    造所不爭執，堪信為真。被上訴人於91年7月26日收取之上
    開12張支票，乃本於出租人之身分而收取，並非無法律上之
    原因，其雖於91年10月29日將系爭房屋贈與丙○○○，其後
    丙○○○又將之贈與戊○○，但該租賃契約之效力並不因此
    消滅，難認其法律上之原因已不存在之情形，即難謂係無法
    律上之原因而受有利益。又系爭房屋存有租賃權且房租已由
    原出租人收取等事實，其性質上屬權利瑕疵，該權利瑕疵具
    體內容除有第三人之租賃權外，尚包括無租金收取之權限，
    已無疑義。本件上訴人既自始即知悉上開事實，且若對上開
    權利瑕疵有異議，衡情，自應拒絕受贈，然上訴人均未表示
    任何反對意思，欣然受贈並辦理過戶登記，則於91年10月15
    日系爭贈與契約成立時，即可推斷其等願意接受此等存有瑕
    疵之系爭房屋，亦即上訴人等同意受贈此一有租賃權存在但
    無租金請求權之系爭房屋，是被上訴人並不負瑕疵擔保責任
    及將租金交予上訴人之義務；至被上訴人嗣後所書立之系爭
    同意書乃為租金如何分配之約定，與本件被上訴人是否構成
    不當得利無涉。綜上，被上訴人取得自91年10月29日起至92
    年7月25日止之租金，既非無法律上之原因，則上訴人丙○
    ○○、戊○○向被上訴人請求給付143,791元、44,625元租
    金之不當得利，即屬無據，應予駁回。
(三)、系爭房屋無法出租之損害部分：
(1)、按因故意或過失，不法侵害他人之權利者，負損害賠償責任
    。故意以背於善良風俗之方法，加損害於他人者亦同。違反
    保護他人之法律，致生損害於他人者，負賠償責任。但能證
    明其行為無過失者，不在此限，民法第184條定有明文 。又
    侵權行為之損害賠償，係以填補損害為目的，而所謂損害賠
    償，除法律另有規定或契約另有訂定外，應以填補債權人所
    受損害及所失利益為限。又依通常情形，或依已定之計畫、
    設備或其他特別情事，可得預期之利益，視為所失利益，民
    法第216條第1、2項分別定有明文。至該條第1項所謂所受損
    害，即現存財產因損害事實之發生而被減少之積極的損害，
    而所謂所失利益，則指新財產之取得，因損害事實之發生而
    受妨害之消極的損害而言，換言之，所失利益固非以現實有
    此具體利益為限，惟該可得預期之利益亦非指僅有取得利益
    之希望或可能為已足，尚須依通常情形，或依已定之計劃、
    設備或其他特別情事，有客觀之確定性始得稱之（最高法院
    48年台上字第1934號判例、94年度台上字第1505號判決、93
    年度台上字第1225號參照）。
(2)、本件上訴人戊○○主張系爭房屋於92年7月25日租期屆滿後
    ，係因被上訴人對其聲請假處分，禁止其不得將系爭房屋應
    有部分為讓與、設定抵押、出租及其他一切處分行為，致系
    爭房屋未能出租，因而受有損害，即應就該屋於受到上開假
    處分執行期間，客觀上有何出租收益之具體計畫，負舉證責
    任。然而，上訴人戊○○迄未舉證證明曾經有第三人於此期
    間與其接洽承租房屋事宜，或其他可得出租之具體計畫，況
    上訴人戊○○亦自承： 「當初7月底租約就終止，到假處分
    爭間10月9日間沒有出租，也沒有與人議約」等語 （原審卷
    第17頁），顯然上訴人戊○○於原租約到期後至假處分執行
    日止，均不曾與他人接洽出租事宜，自難遽以其空言主張，
    即認其有何消極損害（即所失利益），更遑論有何積極損害
    。上訴人戊○○既無法證明其受有損害，則其本於侵權行為
    之法律關係，請求被上訴人賠償488,750元，亦屬無據。
六、綜上所述，上訴人戊○○依侵權行為及不當得利之法律關係
    ，請求被上訴人給付1,453,614元及依不當得利之法律關係
    ，請求被上訴人給付143,791元，均無理由，應予駁回。原
    審為上訴人敗訴之判決，經核於法並無不合，上訴意旨指摘
    原判決不當，求予廢棄改判，為無理由，應予駁回。
七、本件上訴人各項請求，既屬無據，則被上訴人所為抵銷抗辯
    ，已無審究之必要；又本案事證已臻明確，兩造其餘主張、
    陳述及所提之證據，經審酌後，認均與本件之結論無礙，不
    再一一論述，併予敘明。
八、據上論斷，本件上訴為無理由，依民事訴訟法第449條第1項
    、第78條、第85條第1項，判決如主文。
中　　華　　民　　國　　96　　年　　4 　　月　　24　　日
                    民事第十五庭
                        審判長法  官  湯美玉
                              法  官  許文章
                              法　官　黃國永
正本係照原本作成。
如不服本判決，應於收受送達後20日內向本院提出上訴書狀，其
未表明上訴理由者，應於提出上訴後20日內向本院補提理由書狀
（均須按他造當事人之人數附繕本）上訴時應提出委任律師或具
有律師資格之人之委任狀；委任有律師資格者，另應附具律師資
格證書及釋明委任人與受任人有民事訴訟法第466條之1第1項但
書或第2項（詳附註）所定關係之釋明文書影本。
中　　華　　民　　國　　96　　年　　4 　　月　　25　　日
　　　　　　　　　　　　      書記官  葉國乾
附註：
民事訴訟法第466條之1（第1項、第2項）：
對於第二審判決上訴，上訴人應委任律師為訴訟代理人。但上訴
人或其他法定代理人具有律師資格者，不在此限。
上訴人之配偶、三親等內之血親、二親等內之姻親，或上訴人為
法人、中央或地方機關時，其所屬專任人員具有律師資格並經法
院認為適當者，亦得為第三審訴訟代理人。
